---
title: "Análisis Probabilístico de la Enfermedad Renal Crónica mediante Redes Bayesianas Gaussianas"
author:
  - "Rafael Santamaría Heredia | A01646667"
  - "Grethel Hernández Olivares | A01640912"
  - "Matías Alfredo Hidalgo Guzmán | A01641323"
  - "Daniel Rodríguez Peralta | A01646867"
format:
  html:
    toc: true
    html-math-method: katex
    embed-resources: true
    self-contained-math: true
    df-print: kable
editor: source
---

## Abstract

<!-- TODO: 150-250 palabras. Objetivo, dataset, metodo (GBN), numero de
estructuras comparadas, hallazgo principal, sin citar tablas/figuras. -->

## Introducción

<!-- TODO:
- Que es la ERC, por que importa (prevalencia, causas: diabetes/hipertension)
- Por que un enfoque probabilistico/de red bayesiana es util aqui
  (relaciones entre biomarcadores, incertidumbre, diagnostico temprano)
- Objetivo del articulo y estructura del documento
-->

## Métodos

### Datos

<!-- TODO: fuente del dataset (IIJ-UNAM/UCI), n=400, las 11 variables
continuas usadas: age, bgr, wc, bp, sc, bu, pot, sod, hemo, pcv, rc -->

### Preprocesamiento

<!-- TODO: resumir 01_preprocesamiento.R -> contaminacion de texto
(tabs/espacios/"?"), correccion de sod/pot fisiologicamente
implausibles, % de NA por variable, decision sobre casos completos
(214/400, 54%) vs. imputacion -->

```{r missingness-table}
#| echo: false
# TODO: tabla de % de NA por variable (la que imprime el script de limpieza)
```

### Estructuras candidatas (DAGs)

<!-- TODO por cada especialista entrevistado (>=3 estructuras), las
tres usan las mismas 11 variables continuas:
- Quien es (rol: compañerx/profesorx de la Escuela de Medicina)
- Relaciones de dependencia propuestas y su justificacion clinica
-->

```{r dag-1}
#| echo: false
# TODO: dag1 <- model2network("[age][bp|age]...")
# graphviz.plot(dag1)
```

```{r dag-2}
#| echo: false
# TODO: dag2 <- model2network("...")
```

```{r dag-3}
#| echo: false
# TODO: dag3 <- model2network("...")
```

### Estructura aprendida (hill-climbing)

<!-- TODO: dag_hc <- hc(df[vars_continuas], ...) con blacklist si aplica.
Como cuarta estructura de comparacion, aprendida directo de los datos. -->

```{r hill-climbing}
#| echo: false
# TODO
```

### Ajuste de las Redes Bayesianas Gaussianas

<!-- TODO: bn.fit() para cada una de las 4 estructuras, MISMA
submuestra de casos completos (214/400) para que BIC/AIC sean
comparables entre ellas -->

```{r fit-gbns}
#| echo: false
# TODO: fit1 <- bn.fit(dag1, df_cc); fit2 <- ...; fit_hc <- ...
```

### Variables categóricas: extensión no considerada en el modelo principal

<!-- TODO: discutir como incluir dm (diabetes) u otras categoricas a
la red (redes condicional-gaussianas / discretas+continuas mixtas en
bnlearn), sin necesariamente implementarlo en el modelo principal -->

### Modelos no paramétricos

<!-- TODO: investigar si bnlearn u otro paquete permite ajustar nodos
no parametricos (p.ej. kernel density) y si mejora BIC/AIC vs. el
mejor modelo gaussiano -->

### Consultas (queries)

<!-- TODO: listar las >=6 queries propuestas por lxs especialistas
(2 por persona) en notacion de probabilidad, antes de resolverlas -->

## Resultados

<!-- SOLO resultados, sin interpretacion (nota del evaluador del
articulo anterior: separar "Aplicación y Resultados" en Resultados
puros + Discusión aparte) -->

### Comparación de BIC y AIC

```{r bic-aic-table}
#| echo: false
# TODO: tabla con BIC y AIC de las 4 estructuras (3 de especialistas + hc)
# score(dag1, df_cc, type="bic-g"); score(dag1, df_cc, type="aic-g"); ...
```

### Resultados de las consultas (queries)

```{r queries-results}
#| echo: false
# TODO: resultados numericos de cpquery()/cpdist() para cada query,
# sin interpretacion todavia
```

### Modelos no paramétricos (resultados)

<!-- TODO: BIC/AIC del modelo no parametrico vs. el mejor GBN, si se
investigo esa alternativa -->

## Discusión

<!-- AQUI SI interpretan, con literatura clinica/estadistica que respalde -->

### Comparación de estructuras

<!-- TODO: por que la mejor estructura (segun BIC/AIC) tiene sentido
clinico o no; contrastar con lo que proponian lxs especialistas -->

### Interpretación de las consultas

<!-- TODO: que significan clinicamente los resultados de las queries,
respaldado con referencias -->

### Sobre variables categóricas y modelos no paramétricos

<!-- TODO: interpretar hallazgos de esas secciones exploratorias -->

### Limitaciones

<!-- TODO: perdida de muestra por casos completos (54%), tamaño de
muestra (n=400), generalizabilidad -->

## Conclusiones

<!-- TODO: 3-5 conclusiones directas, ligadas al objetivo del articulo -->


## Referencias

- [Repositorio del Proyecto](https://github.com/RafaelHeredia12/ARTICULO-2)