---
title: "Análisis Probabilístico de la Enfermedad Renal Crónica mediante Redes Bayesianas Gaussianas"
author:
  - "Rafael Santamaría Heredia | A01646667"
  - "Grethel Hernández Olivares | A01640912"
  - "Matías Alfredo Hidalgo Guzmán | A01641323"
  - "Daniel Rodríguez Peralta | A01646867"
format:
  html:
    toc: true
    html-math-method: katex
    embed-resources: true
    self-contained-math: true
    df-print: kable
editor: source
---

## Abstract

<!-- TODO: 150-250 palabras. Objetivo, dataset, metodo (GBN), numero de
estructuras comparadas, hallazgo principal, sin citar tablas/figuras. -->

## Introducción

<!-- TODO:
- Que es la ERC, por que importa (prevalencia, causas: diabetes/hipertension)
- Por que un enfoque probabilistico/de red bayesiana es util aqui
  (relaciones entre biomarcadores, incertidumbre, diagnostico temprano)
- Objetivo del articulo y estructura del documento
-->

La enfermedad renal crónica (ERC) es el deterioro progresivo y a largo plazo de la función renal: los riñones pierden gradualmente su capacidad de filtrar desechos y regular el equilibrio de líquidos y electrolitos del cuerpo. Es un problema de salud pública de gran magnitud: la prevalencia global se estima entre 8% y 16% de la población, y se calcula que uno de cada diez adultos en el mundo tiene algún grado de ERC. Un dato preocupante es que la enfermedad avanza de forma silenciosa, ya que nueve de cada diez adultos con ERC no saben que la padecen, lo que hace crítica la detección temprana.

Las dos causas principales son ampliamente reconocidas: la diabetes mellitus explica alrededor del 48.5% de los casos, y la hipertensión arterial cerca del 19%. Fisiológicamente, la hipertensión daña los vasos sanguíneos que irrigan los riñones y compromete su capacidad de filtrado, mientras que la diabetes provoca que el exceso de glucosa en sangre dañe progresivamente los filtros renales. Esta relación causal —edad, presión arterial y glucosa como antecedentes que derivan en daño renal medible por biomarcadores como la creatinina sérica— es precisamente la estructura que buscamos capturar con un modelo probabilístico.

El diagnóstico de ERC no depende de un solo valor de laboratorio, sino de la interacción entre múltiples biomarcadores (creatinina, urea, hemoglobina, potasio, sodio, entre otros) que están relacionados entre sí de manera causal y no siempre lineal. Un enfoque de caja negra pierde información valiosa sobre cómo estas variables se influyen unas a otras. 

Una red bayesiana gaussiana (GBN) resuelve esto de dos formas complementarias: primero, modela explícitamente la incertidumbre, ya que en vez de dar una predicción puntual entrega distribuciones de probabilidad completas, lo que permite responder preguntas del tipo "¿qué tan probable es que la creatinina esté elevada dado que el paciente tiene cierta edad y presión arterial?", algo especialmente útil para apoyar decisiones clínicas donde rara vez hay certeza absoluta; y segundo, representa relaciones causales interpretables, la estructura de grafo dirigido (DAG) permite trazar visualmente cómo el envejecimiento y los factores de riesgo (presión arterial, glucosa) impactan la función renal, y cómo esta a su vez repercute en marcadores hematológicos secundarios como la anemia.

Esto conecta directamente con el reconocimiento de patrones: la red no solo predice, sino que expone la arquitectura de dependencias entre variables, permitiendo un diagnóstico temprano basado en evidencia observable (biomarcadores) en lugar de esperar síntomas avanzados.

El objetivo de este trabajo es implementar un modelo probabilístico "una red bayesiana gaussiana"  que ayude a comprender cómo diferentes biomarcadores influyen en el diagnóstico de la enfermedad renal crónica, y utilizar dicho modelo para responder consultas probabilísticas de relevancia clínica.


## Métodos

### Datos

<!-- TODO: fuente del dataset (IIJ-UNAM/UCI), n=400, las 11 variables
continuas usadas: age, bgr, wc, bp, sc, bu, pot, sod, hemo, pcv, rc -->

### Preprocesamiento

<!-- TODO: resumir 01_preprocesamiento.R -> contaminacion de texto
(tabs/espacios/"?"), correccion de sod/pot fisiologicamente
implausibles, % de NA por variable, decision sobre casos completos
(214/400, 54%) vs. imputacion -->

```{r missingness-table}
#| echo: false
# TODO: tabla de % de NA por variable (la que imprime el script de limpieza)
```

### Estructuras candidatas (DAGs)

<!-- TODO por cada especialista entrevistado (>=3 estructuras), las
tres usan las mismas 11 variables continuas:
- Quien es (rol: compañerx/profesorx de la Escuela de Medicina)
- Relaciones de dependencia propuestas y su justificacion clinica
-->

```{r dag-1}
#| echo: false
# TODO: dag1 <- model2network("[age][bp|age]...")
# graphviz.plot(dag1)
```

```{r dag-2}
#| echo: false
# TODO: dag2 <- model2network("...")
```

```{r dag-3}
#| echo: false
# TODO: dag3 <- model2network("...")
```

### Estructura aprendida (hill-climbing)

<!-- TODO: dag_hc <- hc(df[vars_continuas], ...) con blacklist si aplica.
Como cuarta estructura de comparacion, aprendida directo de los datos. -->

```{r hill-climbing}
#| echo: false
# TODO
```

### Ajuste de las Redes Bayesianas Gaussianas

<!-- TODO: bn.fit() para cada una de las 4 estructuras, MISMA
submuestra de casos completos (214/400) para que BIC/AIC sean
comparables entre ellas -->

```{r fit-gbns}
#| echo: false
# TODO: fit1 <- bn.fit(dag1, df_cc); fit2 <- ...; fit_hc <- ...
```

### Variables categóricas: extensión no considerada en el modelo principal

<!-- TODO: discutir como incluir dm (diabetes) u otras categoricas a
la red (redes condicional-gaussianas / discretas+continuas mixtas en
bnlearn), sin necesariamente implementarlo en el modelo principal -->

### Modelos no paramétricos

<!-- TODO: investigar si bnlearn u otro paquete permite ajustar nodos
no parametricos (p.ej. kernel density) y si mejora BIC/AIC vs. el
mejor modelo gaussiano -->

### Consultas (queries)

<!-- TODO: listar las >=6 queries propuestas por lxs especialistas
(2 por persona) en notacion de probabilidad, antes de resolverlas -->

## Resultados

<!-- SOLO resultados, sin interpretacion (nota del evaluador del
articulo anterior: separar "Aplicación y Resultados" en Resultados
puros + Discusión aparte) -->

### Comparación de BIC y AIC

```{r bic-aic-table}
#| echo: false
# TODO: tabla con BIC y AIC de las 4 estructuras (3 de especialistas + hc)
# score(dag1, df_cc, type="bic-g"); score(dag1, df_cc, type="aic-g"); ...
```

### Resultados de las consultas (queries)

```{r queries-results}
#| echo: false
# TODO: resultados numericos de cpquery()/cpdist() para cada query,
# sin interpretacion todavia
```

### Modelos no paramétricos (resultados)

<!-- TODO: BIC/AIC del modelo no parametrico vs. el mejor GBN, si se
investigo esa alternativa -->

## Discusión

<!-- AQUI SI interpretan, con literatura clinica/estadistica que respalde -->

### Comparación de estructuras

<!-- TODO: por que la mejor estructura (segun BIC/AIC) tiene sentido
clinico o no; contrastar con lo que proponian lxs especialistas -->

### Interpretación de las consultas

<!-- TODO: que significan clinicamente los resultados de las queries,
respaldado con referencias -->

### Sobre variables categóricas y modelos no paramétricos

<!-- TODO: interpretar hallazgos de esas secciones exploratorias -->

### Limitaciones

<!-- TODO: perdida de muestra por casos completos (54%), tamaño de
muestra (n=400), generalizabilidad -->

## Conclusiones

<!-- TODO: 3-5 conclusiones directas, ligadas al objetivo del articulo -->


## Referencias

- [Repositorio del Proyecto](https://github.com/RafaelHeredia12/ARTICULO-2)